【裁判字號】    89,台上,1471
【裁判日期】    890323
【裁判案由】    盜匪
【裁判全文】
最高法院刑事判決                              八十九年度台上字第一四七一號
    上  訴  人  台灣高等法院台中分院檢察署檢察官
    被      告  甲○○
右上訴人因被告盜匪案件，不服台灣高等法院台中分院中華民國八十八年十一月三十
日第二審判決（八十八年度上訴字第六○三號，起訴案號：台灣苗栗地方法院檢察署
八十七年度偵字第二三三八號），提起上訴，本院判決如左：
    主  文
原判決撤銷，發回台灣高等法院台中分院。
    理  由
本件原判決認定被告甲○○因林泳誠積欠伊及徐龍國各新台幣（下同）一萬五千元之
賭債未還，於民國八十七年五月二日下午五時許，被告與林泳誠在苗栗市○○路伯公
廟前商討賭債之償還問題，在場尚有被告之友人何明正、徐家雄、謝祥楷及謝祥楷之
女友，適林泳誠身上有三萬元，被告本欲取走該三萬元抵債，因林泳誠要求與其返家
，在林泳誠家長見證下償還該筆債務。被告應允，嗣由林泳誠騎乘機車載被告回家，
當二人至苗栗縣後龍鎮大庄里柳樹彎一三八之二號前，林泳誠突反悔不願與被告返家
，被告乃騎乘機車至豐富車站搭載謝祥楷至該一三八之二號前，欲一同搭載林泳誠返
家，因林泳誠拒絕而起爭執，被告與謝祥楷竟基於共同之犯意聯絡，聯手毆打林泳誠
，以該強暴之手段強行取走林泳誠之三萬元，被告並與謝祥楷強行將林泳誠所騎乘之
ＩＫＪ－二三六號機車騎走，妨害林泳誠行使對該三萬元及機車之支配權。得手後被
告取走一萬五千元，另將一萬五千元交由謝祥楷轉交徐龍國，並將強取自林泳誠之上
開機車棄置在苗栗縣豐富車站前等情。因而撤銷第一審論處被告共同意圖為自己不法
所有，以強暴致使不能抗拒而取他人之物罪刑（累犯）之判決，改判論處被告共同以
強暴妨害人行使權利（累犯）罪刑，固非無見。
惟查：(一)、有罪判決書所記載之犯罪事實，為論罪科刑適用法律之基礎，故凡與適用
法令有關之重要事項，必須詳加認定，明確記載，然後於理由內敘明犯罪事實所憑之
證據及認定之理由，始足為適用法令之依據。若事實未有此記載，而理由加以說明，
為理由失其依據。如事實有此記載，理由未予說明，則為理由不備，按諸刑事訴訟法
第三百七十九條第十四款規定，其判決當然為違背法令。公訴意旨謂被告與綽號「小
凱」者，以毆打致使不能抗拒之強暴方式，強取林泳誠之現金三萬元，並強行將林泳
誠之ＩＫＪ－二三六號機車騎走……，因認被告涉犯強盜罪嫌云云。原判決事實欄則
認定記載被告與謝祥楷基於共同之犯意聯絡，聯手毆打林泳誠，以強暴之手段強行取
走林泳誠之三萬元，並強行將林泳誠所騎乘之ＩＫＪ－二三六號機車騎走，妨害林泳
誠行使對該三萬元及機車之支配權，得手後上訴人取走一萬五千元，另將一萬五千元
由謝祥楷轉予徐龍國，並將強取自林泳誠之上開機車棄置在苗栗縣豐富車站前等情。
理由二則說明被告與林泳誠係因賭債糾紛致生本案，被告取走林泳誠三萬元既為抵償
賭債，主觀上應無不法所有之意圖……其所為係犯刑法第三百零四條第一項之強制罪
，而變更檢察官之起訴法條論以強制罪云云。微論被告於警訊時供稱林泳誠係欠伊一
萬元（偵查卷第七頁背面），而林泳誠則否認與被告有何債務糾紛，並供稱：「我沒
有欠甲○○半毛錢」等語（偵查卷第十一頁背面、第二十八頁），已徵原判決之論斷
與此項卷存資料不盡相符，且原判決僅就強取三萬元部分成立強制罪不成立強盜罪加
以論斷說明，對於強取林泳誠機車部分何以不成立公訴意旨所指之強盜罪，則未加論
述說明，難謂無理由不備之違誤。(二)、審理事實之法院對於被告有利及不利之證據，
應一律注意，詳為調查，綜合全案證據資料，本於經驗法則以定其取捨，並將取捨證
據及得心證之理由於判決內詳為說明。故證據雖已調查，而尚有其他部分並未調查，
仍難遽為被告有利或不利之認定；如有應調查之證據未予調查，率行判決，其判決當
然為違背法令。卷查被害人林泳誠於警訊時供稱：「……他（指被告）就用一把尖刀
抵住我的腰部，叫我騎乘ＩＫＪ－二三六重機車載他去找那個人，我被他用尖刀抵住
腰部，機車騎到後龍鎮大庄里柳樹彎一三八之二號路旁時，我趁機跳車要逃走，跳下
車後，甲○○把我抓住拳打腳踢，我的左手抓住口袋裡的錢，他用嘴咬傷我的左手，
再把我的三萬元搶走……」（偵查卷第十二頁）；在檢察官偵查中稱……被告還叫一
男一女跟著伊走，叫伊騎機車載他，還拿一把似螺絲起子的東西抵住伊腰部……（偵
查卷第二十八頁）等語。被告於警訊中亦供稱後來伊叫林泳誠騎機車，伊與綽號「小
凱」之男子坐後座，伊持鑰匙由後抵住林泳誠腰部，令其帶伊返回其住處等語（偵查
卷第八頁）。究竟被告有無拿尖物抵住被害人腰部而剝奪其行動自由﹖若有，與被告
成罪部分有何關係﹖是否為起訴效力所及﹖凡此與被告如不成立盜匪罪時是否成立刑
法第三百零二條第一項妨害自由罪之認定至有關係，均待釐清，原審未予究明釐清，
遽予判決，亦嫌速斷，其審理猶有未盡。檢察官上訴意旨指摘原判決不當。尚非全無
理由，應認有撤銷發回更審之原因。
據上論結，應依刑事訴訟法第三百九十七條、第四百零一條，判決如主文。
中      華      民      國    八十九    年      三      月    二十三    日
                              最高法院刑事第五庭
                                  審判長法官  董  明  霈
                                        法官  丁  錦  清
                                        法官  林  茂  雄
                                        法官  王  居  財
                                        法官  張  祺  祥
      右正本證明與原本無異
                                              書  記  官
中      華      民      國    八十九    年      三      月     三十     日


司法院資訊處製作；財團法人民間司法改革基金會備份。
